---
title: 'Fundamentos de Data Science: PEC1 - Topic Modeling'
author: "UOC - Master Business Intelligence y Big Data"
date: "Noviembre del 2019"
output:
  html_document:
    highlight: default
    number_sections: yes
    theme: cosmo
    toc: yes
    toc_depth: 2
    includes:
      in_header: B0.477-PEC-header.html
  pdf_document:
    highlight: zenburn
    toc: yes
  word_document: default
editor_options: 
  chunk_output_type: console
---

******

```{r setup, include=FALSE}
knitr::opts_chunk$set(echo = TRUE)
```



******
# Introducción
******
## Descripción de la PEC a realizar
La prueba está estructurada en 7 ejercicios teórico-prácticos que piden que se desarrolle la fase de preparación y estimación de un modelo utilizando un juego de datos.  

Deben responderse al menos 6 de los 7 ejercicios para poder superar la PEC. Para optar a la máxima nota tienen que responderse los 7 ejercicios.  

## Criterios de evaluación
**Ejercicios teóricos**  
Todos los ejercicios deben ser presentados de forma razonada y clara. No se aceptará ninguna respuesta que no esté claramente justificada.  

**Ejercicios prácticos**  
Para todas las PEC es necesario documentar en cada ejercicio práctico qué se ha hecho y cómo se ha hecho.  

Pregunta  | Criterio de valoración| Peso
---- | ------------- | ----
1  | Respuesta a la pregunta de forma correcta | 10%
2  | Primera visualización | 5%
2  | Segunda visualización | 5%
3  | Se realiza el gráfico solicitado| 5%
3  | Se contestan las cuestiones y se justifican | 10%
4  | Se describen los valores que se solicitan | 10%
4  | Se evalua la capacidad predictiva que se pide  | 5%
4  | Se interpretan los resultados  | 5%
5  | Se entrenan los modelos solicitados |10%
5  | Se valoran  los resultados obtenidos  | 10%
6  | Se entrena el modelo solicitado |15%
6  | Se contesta a la cuestión planteada | 10%

## Formato y fecha de entega
El formato de entrega es: studentname-PECn.html  
Fecha de Entrega: 17/11/2019  
Se debe entregar la PEC en el buzón de entregas del aula  

******
# Base teórica
******
Esta práctica se basa en una de las aplicaciones de la **Minería de Textos**, que consiste en clasificar documentos en función de su temática. Esto es lo que se conoce como **Topic Model**. Para realizar la clasificación utilizaremos el algoritmo de aprendizaje automático K-Nearest Neighbors (K-NN).  

Por Topic Model entendemos procesos de aprendizaje automático que tienen por objetivo descubrir el tema subyacente en una colección de documentos. Generalizando un poco más, Topic Model busca patrones en el contenido de los documentos y lo hace en base a la frecuencia de aparición de palabras.  

El análisis que realizamos se basa en el hecho de que en documentos pertenecientes a un mismo tema aparecerán palabras que se repetirán con mayor frecuencia. Por lo tanto, el análisis plantea la clasificación de documentos utilizando como criterio las palabras que son más frecuentes en cada temática. Estas frecuencias se almacenarán en una matriz de datos, donde las variables serán las palabras y los registros los documentos, que será la base para que puedan trabajar los algoritmos de aprendizaje automático, que en esta práctica se centran en el K-NN.  

En este ámbito de conocimiento se basan los sistemas de clasificación documental, búsqueda de contenidos y sistemas de recomendación entre otros.

## Competencias
Las competencias que se trabajan en esta práctica son:  

* Capacidad de analizar datos textuales en R.  
* Capacidad de implementar el algoritmo K-NN para la clasificación de textos según temática.  

## Objetivos
* Asimilar correctamente los apartados 1.2.1, 1.2.2, 2.1, 3.2.1 y 3.2.2.   

## Recursos
Para realizar esta práctica recomendamos la lectura de lo siguiente:  

* Apartados 1.2.1, 1.2.2, 2.1, 3.2.1 y 3.2.2  del material didático **Análisis de datos para organizaciones**.  

* Los siguientes **Recursos en la web:**  

  -- [Journal Digital: Topic Modeling](http://journalofdigitalhumanities.org/2-1/topic-modeling-a-basic-introduction-by-megan-r-brett/)  
  -- [Wikipedia: Topic Modeling](http://en.wikipedia.org/wiki/Topic_model)  
  -- [Wikipedia: Sistemas de recomendación](http://es.wikipedia.org/wiki/Sistema_de_recomendaci%C3%B3n)  
  -- [CRAN: Text Mining Package](http://cran.r-project.org/web/packages/tm/tm.pdf)  


## Nota: Propiedad intelectual 

> A menudo es inevitable, al producir una obra multimedia, hacer uso de recursos creados por terceras personas. Es por lo tanto comprensible hacerlo en el marco de una práctica de los estudios de Informática, Multimedia y Telecomunicación de la UOC, siempre y cuando esto se documente claramente y no suponga plagio en la práctica. 

> Por lo tanto, al presentar una práctica que haga uso de recursos ajenos, se debe presentar junto con ella un documento en el que se detallan todos ellos, especificando el nombre de cada recurso, su autor, el lugar dónde se obtuvo y su estatus legal: si la obra está protegida por el copyright o se acoge a alguna otra licencia de uso (Creative Commons, licencia GNU, GPL ...). 
El estudiante deberá asegurarse de que la licencia no impide específicamente su uso en el marco de la práctica. En caso de no encontrar la información correspondiente tendrá que asumir que la obra está protegida por copyright. 

> Deberéis, además, adjuntar los ficheros originales cuando las obras utilizadas sean digitales, y su código fuente si corresponde.  

******
# Enunciado  
******
El objetivo es clasificar un conjunto de artículos de Reuters correspondientes a distintas temáticas: acquire,
crude, earn, grain, interest, money-fx, ship y trade. Se trata de temáticas relacionadas con inversiones financieras y fondos de inversión.  

Se utiliza un sistema de clasificación de documentos que se basa en el algoritmo de aprendizaje automático K-NN (K-Nearest Neighbors o K vecinos más próximos).    

Los datos están en el fichero data_reuter.txt. Este fichero contiene dos campos, el primero se corresponde con el tipo de temática (en total hay 8) y el segundo campo contiene el artículo relacionado. Entre las 8 temáticas se seleccionan 2 para realizar el análisis.

Para mostrar el funcionamiento del algoritmo de clasificación se utiliza un 70% de los artículos para entrenar el modelo de aprendizaje. Dicho algoritmo se aplica sobre el 30% de artículos restantes con el objetivo de predecir su temática.

******
# Apartados de la práctica
******
El código R que utilizaremos en la práctica se divide en apartados según las tareas que iremos realizando:  

* Lectura y selección de los datos  
* Creación del corpus, limpieza y acondicionado del texto 
* Generación de la Matriz de Términos (TDM-Terms Data Matrix).  
* Creación de la TDM.  
     + Subselecciones sobre TDM.  
* Descripción de la TDM.
* Creación de un data.frame apto para K-NN.  
* Construcción del Modelo de Clasificación.  
* Validación del Modelo de Clasificación.  

******
# Inicialización de variables
******
Instalamos los packages de R que necesitaremos para realizar la práctica:

* install.packages("tm")
* install.packages("plyr")
* install.packages("class")
* install.packages("ggplot2")
* install.packages("SnowballC")
* install.packages("wordcloud")


Definimos el directorio de trabajo donde tendremos guardado el fichero de datos.

setwd("ruta")
setwd("C:\\Users\\acamp\\OneDrive\\Documentos\\UOC\\proyectos_git\\B0.477_PEC1")

Para instalar los paquetes y definir el directorio de trabajo podéis eliminar los asteriscos delante de los **install.packages()** y **setwd()** seleccionarlos y ejecutarlos como comandos de R (Control+Intro).

```{r,eval=TRUE,echo=TRUE,warning=FALSE, message=FALSE}
## Cargamos los paquetes necesarios para ejecutar las funciones que se describen a continuación:
# Para la función Corpus()
library(tm)
# Para la función rbind.fill
library(plyr)
# Para la función knn()
library(class)

# En R una variable tipo factor es una variable categórica que puede contener tanto números como carácteres. Se trata de un tipo de variable muy útil para realizar tareas de modelización estadística.

# En R, por defecto, las columnas con carácteres no numéricos son tratadas como factores. Para evitarlo y garantizar que estas columnas sigan siendo consideradas carácteres, fijaremos el siguiente parámetro
options(stringsAsFactors = FALSE)

# Leemos los datos
data <- read.table('data_reuter.txt', header=FALSE, sep='\t')
# Describimos los datos
## Cuantos hay en total
nrow(data)
# Cuantos hay para cada tipo de temática
table(data$V1)

library(ggplot2)
qplot(data$V1,xlab="Tematica", main = "Frecuencias")+ coord_flip()

# Finalmente seleccionamos dos temáticas: acq y earn
data2<-data[which(data$V1 %in% c("acq","earn")),]
## Cuantos hay en total
nrow(data2)
```

******
# Creación del corpus, limpieza y acondicionado del texto.
******
A continuación creamos un corpus para cada temática sobre los que se realizarán las siguietes tareas de **acondicionado de texto**:  

1. Eliminar signos de puntuación.  
2. Eliminar espacios en blanco innecesarios.  
3. Convertir todo el texto a minúsculas.  
4. Eliminar palabras sin significado propio.  
5. Eliminar números.  
6. Substituir las palabras derivadas por su palabra raíz.  

```{r,eval=TRUE,echo=TRUE,warning=FALSE, message=FALSE}
# Creación del corpus de la temática acq
## Seleccionamos la temática
data_acq<-data2[(data2$V1=="acq"),]
## Construimos el corpus
source <- VectorSource(data_acq$V2)
corpus1 <- Corpus(source)
## Acondicionamos el corpus
### Convertir todo el texto a minúsculas
corpus1 <- tm_map(corpus1, content_transformer(tolower))
### Elimina números
corpus1 <- tm_map(corpus1, removeNumbers)
### Eliminar signos de puntuación
corpus1 <- tm_map(corpus1, removePunctuation)
###Eliminar espacios en blanco innecesarios
corpus1 <- tm_map(corpus1, stripWhitespace)
### Eliminar palabras sin significado propio
v_stopwords <- c(stopwords("english"),c("dont","didnt","arent","cant","one","also","said"))
corpus1 <- tm_map(corpus1, removeWords, v_stopwords)
### Eliminar signos de puntuación
corpus1 <- tm_map(corpus1, removePunctuation)
### Substituir las palabras derivadas por su palabra raíz
corpus1 <- tm_map(corpus1, stemDocument, language="english")

# Creación del corpus de la temática earn
## Seleccionamos la temática
data_earn<-data2[(data2$V1=="earn"),]
## Construimos el corpus
source <- VectorSource(data_earn$V2)
corpus2 <- Corpus(source)
## Acondicionamos el corpus
corpus2 <- tm_map(corpus2, content_transformer(tolower))
corpus2 <- tm_map(corpus2, removeNumbers)
corpus2 <- tm_map(corpus2, removePunctuation)
corpus2 <- tm_map(corpus2, stripWhitespace)
v_stopwords <- c(stopwords("english"),c("dont","didnt","arent","cant","one","also","said"))
corpus2 <- tm_map(corpus2, removeWords, v_stopwords)
corpus2 <- tm_map(corpus2, removePunctuation)
corpus2 <- tm_map(corpus2, stemDocument, language="english")
```
******
# Generación de la Matriz de Términos (TDM-Terms Data Matrix)
******
A continuación construimos una matriz de términos para cada temática para posteriormete unirlas en una misma lista.

```{r,eval=TRUE,echo=TRUE,warning=FALSE, message=FALSE}
# Construimos la matrix de documentos de la temática acq
mat_acq <- TermDocumentMatrix(corpus1)
## Controlamos la dispersión (Sparsity): Número de celdas igual a cero respecto al total.
mat_acq<- removeSparseTerms(mat_acq,  0.85)
inspect(mat_acq)
mat_acq<-list(name="acq",mat=mat_acq)
mat_acq
str(mat_acq)

# Construimos la matrix de documentos de la temática earn
mat_earn <- TermDocumentMatrix(corpus2)
mat_earn<- removeSparseTerms(mat_earn,  0.85)
inspect(mat_earn)
mat_earn<-list(name="earn",mat=mat_earn)
mat_earn
str(mat_earn)

# Juntamos ambas matrices de términos en una misma lista
mat<-list(mat_acq, mat_earn)
str(mat)
```


******
## Visualizaciones sobre la matriz de palabras TDM  
******  
Con las dos matrices de frecuencias `mat[[1]]$mat` para acq y `mat[[2]]$mat` para earn, podemos realizar algunas visualizaciones básicas.  

```{r,eval=TRUE,echo=TRUE,warning=FALSE, message=FALSE}
# Frecuencia de los 25 primeros términos en los 10 primeros documentos para ambos temas
inspect(mat[[1]]$mat[1:25,1:10])
inspect(mat[[2]]$mat[1:25,1:10])
# Frecuencia de los 30 primeros términos en todos los documentos del tema acq
inspect(mat[[1]]$mat[1:30,])
# Frecuencia de los términos en los documentos del tema earn
inspect(mat[[2]]$mat)
# Inventario de los primeros términos del del tema earn
head(mat[[2]]$mat$dimnames$Terms)
# Número de documentos del tema acq
nDocs(mat[[1]]$mat)
# Número de términos del tema acq
nTerms(mat[[1]]$mat)
# Visualizamos los términos con más de 100 apariciones en documentos de temática acq
findFreqTerms(mat[[1]]$mat, lowfreq=100)
```

******
# Descripción de la TDM.
******

******
## Representación gráfica de las frecuencias
******

```{r,eval=TRUE,echo=TRUE,warning=FALSE, message=FALSE}
# Para acq
mmat_acq <- as.matrix(mat[[1]]$mat)
# Agregamos las frecuencias por términos y las ordenamos de mayor a menor  
v_acq <- sort(rowSums(mmat_acq), decreasing=TRUE)
# Creamos un data.frame con términos y frecuencias
d_acq <- data.frame(word=names(v_acq), freq=v_acq)
d_acq[,3]<-"acq"
# Hacemos lo mismo para earn
mmat_earn <- as.matrix(mat[[2]]$mat)
# Agregamos las frecuencias por términos y las ordenamos de mayor a menor  
v_earn <- sort(rowSums(mmat_earn), decreasing=TRUE)
# Creamos un data.frame con términos y frecuencias
d_earn <- data.frame(word=names(v_earn), freq=v_earn)
d_earn[,3]<-"earn"

# Concatenamos las dos matrices
fdata<-rbind(d_acq,d_earn)
colnames(fdata)
colnames(fdata)<-c("Palabra", "Frecuencia", "Tematica")

# Gráfico de barras con las palabras más frecuentes
library(ggplot2)

ggplot(subset(fdata, Frecuencia>500),aes(Palabra,Frecuencia,fill=Tematica))+geom_bar(stat="identity",position=position_dodge())+theme(axis.text.x=element_text(angle=45, hjust=1))
```

******
## Construcción de una nube de palabras
******
Podemos construir una nube de palabras para la matriz de términos con ambas temáticas. 
```{r,eval=TRUE,echo=TRUE,warning=FALSE, message=FALSE}
# Cargamos la librería wordcloud
require(wordcloud)
# Construimos la nube de palabras o términos, para ello primero seleccionamos los que tienen una frecuencia superior a 500
sfdata<-subset(fdata, Frecuencia>500)
wordcloud(sfdata$Palabra, fdata$Frecuencia,min.freq=500,random.color=FALSE, colors=rainbow(3))

```

******
# Creación de un data.frame apto para K-NN
******
A continuación se construirá un data.frame en el que las columnas representan Términos, las filas Documentos y las celdas Frecuencias del término o palabra en cada documento.  


```{r,eval=TRUE,echo=TRUE,warning=FALSE, message=FALSE}
# Creación de un data.frame apto para K-NN
# Para acq
s.mat_acq <- t(data.matrix(mat[[1]]$mat))
# La convertimos en data.frame que vendría a ser como un formato excel (filas, columnas y celdas con valores)  
# En este data.frame, tenemos que cada fila es un documento, cada columna una palabra y las celdas contienen la frecuencia en que cada palabra aparece en cada documento.
s.df_acq <- as.data.frame(s.mat_acq, stringsAsFactors = FALSE)
nrow(s.df_acq)
# En la última columna colocaremos el Tema de cada documento tdm[["name"]. Para ello usaremos dos funciones cbind() y rep()  

# Recordemos que en la lista TDM habíamos almacenado el tema en el valor "name"
# Mediante la función rep() repetiremos el tema del documento tantas veces como filas hay en el data.frame 
Tema <- rep(mat[[1]]$name, nrow(s.df_acq))
s.df_acq<-cbind(s.df_acq,Tema)

# Para earn
s.mat_earn <- t(data.matrix(mat[[2]]$mat))
# La convertimos en data.frame que vendría a ser como un formato excel (filas, columnas y celdas con valores)  
# En este data.frame , tenemos que cada fila es un documento, cada columna una palabra y las celdas contienen la frecuencia en que cada palabra aparece en cada documento.
s.df_earn <- as.data.frame(s.mat_earn, stringsAsFactors = FALSE)
# En la última columna colocaremos el Tema de cada documento tdm[["name"]. Para ello usaremos dos funciones cbind() y rep()  

# Recordemos que en la lista TDM habíamos almacenado el tema en el valor "name"
# Mediante la función rep() repetiremos el tema del documento tantas veces como filas hay en el data.frame 
Tema <- rep(mat[[2]]$name, nrow(s.df_earn))
s.df_earn<-cbind(s.df_earn,Tema)

# Utilizamos la función rbind.fill() para concatenar las filas de dos data frame con distinta dimensión y pone NA en las casillas donde no hay información.
pila <-rbind.fill(s.df_acq, s.df_earn)
pila[is.na(pila)] <- 0

# Cada fila representa un documento, cada columna una palabra y las celdas son la frecuencia de aparición de esa palabra en ese documento.
## Tenemos 4436 documentos 
nrow(pila)
## Tenemos 48 palabras
ncol(pila)
```


******
## Construcción del Modelo de clasificación
******
Construimos un **juego de datos de entrenamiento** con el 70% de los documentos, es decir, 3106 documentos.    
Así mismo construiremos un **juego de datos de pruebas** con el 30% de documentos restante, es decir 1330 documentos.  

```{r,eval=TRUE,echo=TRUE,warning=FALSE, message=FALSE}
# Fijamos una semilla para poder repetir la práctica obteniendo los mismos resultados. 
set.seed(111)

# 70% de los documentos para entrenamiento
entrena.idx <- sample(nrow(pila), ceiling(nrow(pila) * 0.7))
# El resto de documentos para pruebas
test.idx <- (1:nrow(pila))[-entrena.idx]
```


Para poder aplicar el algoritmo de aprendizaje por vecindad K-NN necesitamos realizar unas pequeñas adaptaciones.  
Éstas consisten en separar por un lado los temas y por otro la matriz de frecuencias.  

```{r,eval=TRUE,echo=TRUE,warning=FALSE, message=FALSE}
# guardamos por un lado los temas
tema <- pila[, "Tema"]
# y por otro lado el resto de palabras
pila.nl <- pila[, !colnames(pila) %in% "Tema"]
```

**Aplicamos el modelo K-NN**, pasándole como parámetros la matriz de frecuencias de los documentos de entrenamiento, la matriz de frecuencias de los documentos de pruebas y los temas de los documentos de entrenamiento.  

Los temas de los documentos de prueba no se los pasamos, porque precisamente es lo que el algoritmo debe predecir.  

Recordamos que **el objetivo del modelo será el de predecir el tema de los documentos de pruebas**.  

```{r,eval=TRUE,echo=TRUE,warning=FALSE, message=FALSE}
# Modelo KNN
knn.pred <- knn(pila.nl[entrena.idx, ], pila.nl[test.idx, ], tema[entrena.idx])
```

******
# Validación del Modelo de clasificación
******

Una vez aplicado el modelo K-NN sobre el juego de documentos de prueba, podemos utilizar una **matriz de confusión** para valorar el nivel de acierto del modelo.  

```{r,eval=TRUE,echo=TRUE,warning=FALSE, message=FALSE}
# Modelo KNN
knn.pred <- knn(pila.nl[entrena.idx, ], pila.nl[test.idx, ], tema[entrena.idx])
# Matriz de confusión
# Las filas son predicciones y las columnas son observaciones reales
conf.mat <- table("Predicción" = knn.pred,"Real" = tema[test.idx])
conf.mat
```
Observamos como K-NN, de los 1330 documentos, ha clasificado correctamente 1292:  

* 460 documentos como acq. 
* 830 documentos como earn.  

y ha fallado en 40 documentos, puesto que los ha clasificado 10 como acq cuando en realidad eran earn y 30 como earn que en reladad eran acq.  

Para evaluar la capacidad predictiva del algoritmo utilizamos dos medidas, que hemos denominado ratio1 y rati2.  

```{r,eval=TRUE,echo=TRUE,warning=FALSE, message=FALSE}
ratio1 <- (conf.mat[1,1]/(conf.mat[1,1]+conf.mat[1,2]))*100
ratio1
```
```{r,eval=TRUE,echo=TRUE,warning=FALSE, message=FALSE}
ratio2 <- (conf.mat[2,2]/(conf.mat[1,2]+conf.mat[2,2]))*100
ratio2
```
******
# Ejercicios
******
## Ejercicio 1:
En el apartado "Visualizaciones sobre la matriz de palabras TDM", uno los resultados obtenidos tras inspeccionar el corpus mat_acq y mat_earn se denomina "Non-/sparse entries", esto está relacionado con el concepto "Sparsity". ¿Qué relación existe entre los resultados en "Non-/sparse entries" y "Sparsity"?.

## Respuesta 1:

El apartado "Non-/sparse entries" define datos no-dispersos/datos dispersos, por lo tanto cuando en mat_acq dice que su valor es 17687/49345 significa que en toda la matriz hay 17687 datos distintos que zero y 49345 datos que son cero. 

Segun la definición de "sparse matrix" en la wikipedia, se define el concepto "sparsity" 



https://en.wikipedia.org/wiki/Sparse_matrix

## Ejercicio 2:
En el apartado "Visualizaciones sobre la matriz de palabras TDM" se muestron algunos ejemplos de visualización de distintas secciones de la matriz de términos. Visualizad los 10 primeros términos y los 10 primeros documentos en la temática "earn". Posteriormente visualizar aquellas palabras relacionadas con esta misma temática y con frecuencia menor a 1000 y mayor a 10.

## Respuesta 2:

## Ejercicio 3:
En el apartado "Descripción de la TDM"" se construye un gráficos de barras con las palabras con una frecuencia mayor que 500 en ambas temáticas.
Construya un gráfico de barras similar pero con las barras apiladas y en posición horizontal. ¿Cuantas barras salen bicolor?. ¿Diría que son muchas o pocas?. Justique esta última respuesta.

## Respuesta 3: 

## Ejercicio 4: 
En el apartado "Validación del Modelo de clasificación" se presenta la matriz de confusión del modelo generado. A partir de esta matriz se calculan dos ratios. Se supone que la categoría de referencia o "verdadera" es acq. Determinad que ratios (ratio1 y ratio2) hemos calculado y obtened el ratio de precisión. Interpretad los resultados.

## Respuesta 4: 

## Ejercicio 5: 
En el apartado "Validación del Modelo de clasificación" se utiliza la función "knn" para clasificar los documentos según temática. Esta función por defecto supone que el número de vecinos a evaluar es igual a 1. Valorad los resultados del algoritmo K-NN utilizando distinto número de vecinos, por ejemplo, 3 y 5. 

## Respuesta 5: 

## Ejercicio 6: 
Del fichero inicial seleccionar las temáticas "interest","trade" y entrenar un k-NN que permita clasificar nuevos artículos en una de ambas temáticas. ¿Podría explicar de forma detallada como realiza la clasificación el algoritmo k-NN?

## Respuesta 6: 

## Ejercicio 7: 
El algoritmo K-NN que se define en R se basa en una distancia euclidea. Investigad si existe la posiblidad de cambiar esta distancia. En caso afirmativo, describir que distancias alternativas podrían utilizarse y por qué podrían mejorar los resultados. (Sólo describirlo no hacerlo)

## Respuesta 7: 

